臺灣士林地方法院刑事判決　　　　　　　109年度易字第618號
公　訴　人　臺灣士林地方檢察署檢察官
被　　　告　駱海霞



上列被告因過失致重傷案件，經檢察官提起公訴（109年度調偵
字第717號），本院判決如下：
    主  文
駱海霞無罪。
    理  由
一、公訴意旨略以：被告駱海霞為告訴人羅邱寶玉之夫即被害人
    羅國平之看護，自民國108 年6 月19日起至108 年6 月21日
    止，在臺北市○○區○○路0 段000 號國防醫學院三軍總醫
    院負責照顧之被害人羅國平日常生活起居，為從事業務之人
    。被告於108 年6 月21日中午，在上址餵食被害人羅國平用
    餐時，依其所受之專業訓練，本應注意被害人羅國平進食及
    咀嚼情形，以適當速度餵食適當飯菜份量，且應注意在被害
    人羅國平確實吞食口中飯菜完畢後，再餵食下一口飯菜，並
    應注意被害人羅國平嗆咳噎到時，應即呼叫護理人員，而依
    當時情形，並無不能注意之情事，然其竟疏未注意及此，在
    被害人羅國平尚未確實吞食口中飯菜完畢前，即餵食過大份
    量之飯菜，致被害人羅國平嗆咳噎到，且未立即呼叫護理人
    員進行協助，待其當場拍打被害人羅國平背部後，被害人羅
    國平口吐白沫始呼叫護理人員進行急救，經急救、治療後，
    被害人羅國平因而仍受有缺氧性腦病變之重傷害。因認被告
    涉犯刑法第284 條後段之過失致重傷害罪嫌等語。
二、按犯罪事實應依證據認定之，無證據不得認定犯罪事實；又
    不能證明被告犯罪者，應諭知無罪之判決，刑事訴訟法第15
    4 條第2 項、第301 條第1 項分別定有明文。次按認定不利
    於被告之事實，須依積極證據，苟積極證據不足為不利於被
    告事實之認定時，即應為有利於被告之認定，更不必有何有
    利之證據；又認定犯罪事實所憑之證據，雖不以直接證據為
    限，間接證據亦包括在內，然而無論直接或間接證據，其為
    訴訟上之證明，須於通常一般之人均不致有所懷疑，而得確
    信其為真實之程度者，始得據為有罪之認定，倘其證明尚未
    達到此一程度，而有合理之懷疑存在時，事實審法院復已就
    其心證上理由予以闡述，敘明其如何無從為有罪之確信，因
    而為無罪之判決，尚不得任意指為違法（最高法院30年上字
    第816 號、76年台上4986號判例意旨參照）。又告訴人之告
    訴，係以使被告受刑事訴追為目的，是其陳述是否與事實相
    符，仍應調查其他證據以資審認，被害人之陳述如無瑕疵，
    且就其他方面調查又與事實相符，固足採為科刑之基礎，倘
    其陳述尚有瑕疵，即不得遽採為論罪科刑之根據。且被害人
    與一般證人不同，其與被告處於相反之立場，其陳述之目的
    ，在使被告受刑事訴追處罰，內容未必完全真實，證明力自
    較一般證人之陳述薄弱。故被害人縱立於證人地位而為指證
    及陳述，且其指證、陳述無瑕疵可指，仍不得作為有罪判決
    之唯一證據，應調查其他證據以察其是否與事實相符，亦即
    仍須有補強證據以擔保其指證、陳述之真實性，始得採為斷
    罪之依據（最高法院52年台上字第1300號、61年台上字第30
    99號判例、94年度台上字第3326號判決意旨參照）。
三、公訴意旨認被告駱海霞涉有前揭犯行，無非係以被告於警詢
    及偵查中之供述、證人即告訴人羅邱寶玉於警詢及偵查中之
    指訴、證人即住院醫師劉芳辰於警詢及偵查中之證述、證人
    即護理師李哲安於警詢及偵查中之證述、被害人之國防醫學
    院三軍總醫院出院病歷摘要、護理紀錄各1 份、三軍總醫院
    附設民眾診療服務處108 年8 月12日診斷證明書1 紙、國防
    醫學院三軍總醫院109 年4 月21日院三醫勤字第1090004690
    號函及函附被害人餐食內容及訂購紀錄1 份、餵食之湯匙照
    片1 張、國防醫學院三軍總醫院109 年1 月10日院三醫勤字
    第1090000414號函及函附照顧服務員暨護理佐理員勞務外包
    案契約書、被告所屬順心實業社函、順心實業社經理林俊佐
    出具之文書1 紙等證據資料，為其論斷之依據。訊據被告堅
    決否認有何過失致重傷之犯行，辯稱：案發當天我是按正常
    程序照顧被害人羅國平，我餵食的時候都有注意羅國平是否
    確實有把口中的飯吞下去，吞完後，我才會餵下一口，當天
    要餵第二碗的時候，羅國平突然大叫「快點」、「快點」，
    我聽他的聲音怪怪的，我問羅國平是不是噎到了，我就幫他
    拍背，後來他說好了，我看他都沒事了，就轉過去拿第二碗
    飯，一轉頭就看到羅國平口吐白沫，然後我馬上叫護理師過
    來處理，護理師進來後就由醫護人員接手。羅國平沒有牙齒
    ，是因為家屬要求才會餵乾飯，吃乾飯本來就有可能會噎到
    ，所以我有特別注意要餵很小口，我已經很注意了，我並沒
    有過失等語。
四、經查：
  ㈠被告駱海霞為被害人羅國平之看護，自108 年6 月19日起至
    108 年6 月21日止，在臺北市○○區○○路0 段000 號國防
    醫學院三軍總醫院負責照顧被害人羅國平日常生活起居。被
    告於108 年6 月21日中午，在上開醫院病房內餵食被害人羅
    國平用餐時，被害人羅國平因嗆咳導致急性呼吸衰竭，嗣經
    急救後，被害人羅國平因而仍受有缺氧性腦病變之重傷害等
    情，業據被告於偵查及本院審理時供承在卷（見109 年度偵
    字第888 號卷【下稱偵888 號卷】第207 至211 頁、108 年
    度他字第4484號卷第103 至109 頁、本院109 年度審易字第
    1633號卷【下稱本院審易卷】第47至50頁、本院109 年度易
    字第618 號卷【下稱本院卷】第33至37、63至74、95至111
    、149 至161 頁），且經證人即告訴人羅邱寶玉、證人劉芳
    辰、李哲安於警詢、偵查及本院審理時證述明確（見偵888
    號卷第213 至218 、429 至433 頁、本院審易卷第48至49頁
    、本院卷第33至37、65至73、158 至160 頁、偵888 號卷第
    223 至226 、185 至191 、本院卷152 至160 頁、偵888 號
    卷第219 至222 、179 至185 頁、本院卷第97至103 頁），
    並有被害人羅國平之國防醫學院三軍總醫院出院病歷摘要1
    份、國防醫學院三軍總醫院護理紀錄1 份、三軍總醫院附設
    民眾診療服務處108 年8 月12日診斷證明書影本1 紙、國防
    醫學院三軍總醫院109 年4 月21日院三醫勤字第1090004690
    號函及函附被害人餐食內容及訂購紀錄1 份、國防醫學院三
    軍總醫院109 年1 月10日院三醫勤字第1090000414號函及函
    附照顧服務員暨護理佐理員勞務外包案契約書、被告所屬順
    心實業社函暨檢附被告照顧服務員暨護理佐理員名冊資料在
    卷可佐（見偵888 卷第19至64、255 至264 頁、108 年度他
    字第4484號卷第25頁、偵888 號卷第435 至440 、461 、25
    1 、335 至374 、247 至249 頁、本院審易卷第50-3、50-5
    至50-6頁），此部分事實應堪認定。
  ㈡「過失」除係罪責型態外，亦係過失犯之構成要件主、客觀
    要素，刑法第14條第1 項「行為人雖非故意，但按其情節應
    注意，並能注意，而不注意者，為過失」，其「應注意並能
    注意而不注意」所指客觀注意義務之違反，即屬不法構成要
    件規範，係行為人有能力且有預見之可能性，然疏未遵守或
    採取社會生活一般所要求結果避免行為之懈怠，包括作為與
    不純正不作為兩種態樣。公訴意旨起訴被告過失行為，謂「
    被告本應注意羅國平進食及咀嚼情形，以適當速度餵食適當
    飯菜份量，且應注意在羅國平確實吞食口中飯菜完畢後，再
    餵食下一口飯菜，並應注意羅國平嗆咳噎到時，應即呼叫護
    理人員，而依當時情形，並無不能注意之情事，然其竟疏未
    注意及此」等語，只屬應注意義務之抽象內容，但被告究因
    何種行為「未注意」而違反客觀之注意義務，公訴意旨並未
    指明，僅稱被告「疏於注意」，已有不足，況卷內復無被告
    餵食被害人時，未注意被害人身體之狀況，或未依平常教育
    訓練之方式小口餵食，以避免被害人發生哽噎而阻塞呼吸道
    致窒息之積極證據，此部分舉證容有不足，祇泛以「竟疏於
    注意」略過，已難為不利被告之認定。
  ㈢證人即住院醫師劉芳辰於偵查及本院審理時具結證稱：案發
    當天護理師告知我羅國平失去意識，我到現場評估後就進行
    急救，我幫羅國平做氣管內插管，看到有食物在喉部，我把
    擋住氣管的食物清除後再幫他插管，後續繼續進行急救措施
    。我進去看的時候羅國平已經喪失意識，我無法判斷導致喪
    失意識的原因為何，嗆食可能是導致昏迷的原因，但是並不
    能百分之百確定，也有可能是其他原因導致昏迷。我印象最
    深的是羅國平的喉部有食物，嘴巴的部分沒有印象。當時食
    物都是卡在喉部，無法確認有沒有吞下去，因為抽痰管太細
    會卡住，所以我用手把食物挖出來，但我沒有印象實際上挖
    出多少食物的份量。我沒有看到羅國平進食嗆到的情形，也
    沒有辦法判斷羅國平被噎住多久。因為羅國平之前有中風過
    ，所以反應不像平常人這麼快。羅國平一開始住院時意識不
    是很好，他原本就不會像正常人一樣自己拿東西吃，如果又
    生病的話，平時行為會再往下走一階。羅國平因意識及身體
    狀況不佳，所以吞嚥功能會比平常人差一點。因為我不知道
    案發經過，所以無法判斷羅國平是否因餵食過量或太大口而
    導致嗆咳，而需要急救，或者有可能是自己嗆到，或是吃東
    西時因為講話而嗆到。羅國平昏迷的原因是因為缺氧，缺氧
    是因為呼吸道受阻，我當時看到有食物在那裡，因此合理推
    測是食物嗆到，但至於嗆到的原因是食物太多，還是他的吞
    嚥功能不好，我就無法判斷了。案發當天我並沒有跟家屬說
    羅國平是餵食嗆到而導致昏迷缺氧。我忘記羅國平有沒有使
    用過鼻胃管，但我確切記得，當時羅國平要用嘴巴吃飯時，
    我一直提醒要小心、不要嗆到，我不知道羅國平以前可否跑
    跳，但羅國平入院時是有點遲鈍的，反應比一般人慢，所以
    我一直很害怕他有嗆到的情況。在偵卷第20頁英文病歷，我
    也有特別記載病人住院時的意識狀況是遲鈍的。我是從羅國
    平的病史判斷，還有詢問他問題，他也不太講話，我才覺得
    他可能比較遲鈍，再加上他是因為腳骨折，嚴重感染而住院
    ，功能有變差，所以我才會特別交代餵食要特別注意等語（
    見偵888 號卷第185 至191 頁、本院卷第151 至160 頁），
    並有三軍總醫院出院病歷摘要單1 份在卷可佐（見本院卷第
    175 至223 頁），足認證人劉芳辰所述堪以採信，再觀諸被
    害人108 年6 月18日至108 年6 月12日之住院期間餐食內容
    及訂購紀錄，羅國平經評估因自行吞嚥及咀嚼功能較為不良
    ，故建議改為剁碎飲食等情，此有國防醫學院三軍總醫院10
    9 年4 月21日院三醫勤字第1090004690號函暨檢附被害人餐
    食內容及訂購紀錄1 份在卷可憑（見偵888 號卷第435 至43
    7 頁），足見被害人羅國平自行吞嚥及咀嚼功能較為不良，
    益徵羅國平嗆咳之確實原因欠明，無法遽以推論被告之餵食
    行為與被害人羅國平嗆咳之發生有相當因果關係而認定被告
    有疏未注意之情事。
  ㈣參以證人即護理師李哲安於偵查及本院審理時具結證稱：我
    在內湖三軍總醫院擔任護理師，108 年6 月21日中午是我負
    責照顧被害人羅國平，當天我有看到被告在餵食羅國平，但
    用什麼湯匙我沒有印象了。湯匙不是平的，是突起來的，但
    是具體有突起來多高，我不記得了。湯匙內裝的食物是否有
    特別大口，我也不記得了。通常中午12點開始我們會到各病
    房測量病患生命跡象及發放藥物，因為羅國平狀況正常，所
    以我發放藥物就離開了。離開後，我不確定我有沒有去別處
    做別的事，但我收到羅國平噎住的通知時，我正在整理工作
    車，那時候我在羅國平病房門口附近，但是離開病房到接獲
    通知的時間長短，我不記得了。接到通知時，被告要我快點
    到病房看發生何事，我直接去病房，發現羅國平躺在床上，
    叫他和拍他的肩膀都沒有反應，我就立即請其他醫護人員過
    來支援，並將急救設備推過來，也請當日住院醫師即證人劉
    芳辰醫師過來處理。我無法確認從我進去病房處理，到距離
    羅國平噎到的時間是經過多久。我沒有印象羅國平是否有口
    吐白沫或吐出東西。發生本件噎食的時候，病房內除了羅國
    平和被告以外，羅國平的家屬不在現場等語（見偵888 號卷
    第179 至185 頁、本院卷第97至103 頁），是證人李哲安上
    開證述無法證明被告有何延誤急救之情事，自難僅以告訴人
    之指訴，遽認被告對本案之發生，有應注意而不注意之過失
    ，依罪證有疑，利益歸被告原則，自應為有利被告之認定。
  ㈤至告訴人主張被告之過失行為與被害人羅國平之死亡結果間
    具因果關係云云（被害人事後於110 年6 月16日死亡），本
    院依卷內證據資料實難遽認被告之過失行為與被害人之死亡
    結果間有相當因果關係，故告訴人之主張，即非有據，附此
    敘明。
五、綜上所述，公訴意旨所舉之證據，尚無法使本院形成被告過
    失致重傷犯行之有罪心證，即檢察官起訴所憑之證據，無論
    直接或間接證據，均尚未達於通常一般之人均可得確信，而
    無合理之懷疑存在之程度，復查無其他積極證據足以證明被
    告確有公訴意旨所指訴之過失致重傷犯行，本諸「罪證有疑
    、利歸被告」之刑事證據法則，是被告之犯罪既屬不能證明
    ，揆諸前揭說明，自應為無罪諭知。
據上論斷，應依刑事訴訟法第301 條第1 項，判決如主文。
本案經檢察官王芷翎提起公訴，檢察官謝榮林到庭執行職務。
中    華    民    國   110    年    9    月     29    日
                  刑事第四庭法  官  錢衍蓁
以上正本證明與原本無異。
因疫情而遲誤不變期間，得向法院聲請回復原狀。
如不服本判決應於收受送達後20日內向本院提出上訴書狀，並應
敘述具體理由。其未敘述上訴理由者，應於上訴期間屆滿後20日
內向本院補提理由書( 均須按他造當事人之人數附繕本) 「切勿
逕送上級法院」。
                            書記官  周佳誼
中    華    民    國   110    年    9    月     29    日